臺北高等行政法院判決
　　　　　　　　　　　　　　　　　　 93年度訴字第1941號
　　　　　　　　　　　　　　　.
原　　　告　台灣莫仕股份有限公司
代　表　人　甲○○○
原　　　告　美商‧摩勒克斯公司（MOLEX INCORPORATED）
代　表　人　乙○○○○○○L.
共　　　同
訴訟代理人　楊祺雄律師（兼送達代收人）
　　　　　　劉法正律師
上　一　人
複 代理 人　戊○○
被　　　告　經濟部智慧財產局
代　表　人　蔡練生（局長）
訴訟代理人　丁○○
參　加　人　鴻海精密工業股份有限公司
代　表　人　丙○○
上列當事人間因新型專利異議事件，原告不服經濟部中華民國93
年4月8日經訴字第09306216420號訴願決定，提起行政訴訟，經
本院裁定命參加人獨立參加訴訟，本院判決如下：
　　主  文
原告之訴駁回。
訴訟費用由原告負擔。
　　事  實
一、事實概要
    原告於民國89年3月30日以「端子結構」（下稱系爭案）向
    被告申請新型專利，經被告編為第00000000號審查，准予專
    利。於公告期間，參加人以系爭案有違核准當時專利法第98
    條第2項之規定，對之提起異議。案經被告審查，於92年9月
    26日以（92）智專三（二）04059字第09220966200號專利異
    議審定書為「異議成立，應不予專利」之處分，原告不服，
    乃向經濟部提起訴願，經遭駁回，遂向本院提起訴訟。
二、兩造聲明：
　(一)原告聲明：
    1.訴願決定及原處分均撤銷。
    2.訴訟費用由被告負擔。
　(二)被告聲明：
    1.駁回原告之訴。
    2.訴訟費用由原告負擔。
  (三)參加人聲明：
  （參加人未於言詞辯論及準備程序期日到場，亦未提出書狀作
    何聲明或陳述。）
三、兩造之爭點：系爭案是否有違核准時專利法第98條第2項規
    定，而不符新型專利要件？
  (一)原告主張之理由：
   1.按參加人於90年10月9日異議理由書中之引證案未揭露系爭
     案之特徵為：
    (1)第二部分，連設於該第一部分之底緣並與該第一部分形成
      一夾角而延伸成形。
    (2)第二部分表面鍍設有親錫性金屬。
    (3)第一部分表面整體鍍設有非親錫性金屬。
    (4)親錫性金屬與非親錫性金屬之分界在第一部分與第二部分
     之分界。
    (5)第一部分上設有接觸部。
   2.就前揭特徵而言，原決定書雖主張「本案申請專利範圍未
     有『兩種分別鍍設有不同金屬部分之銜接處為夾角』之明
     確定義」，惟：
    (1)當我們描述「B連設於A底緣且延伸成形」，可導引推論出
      有兩種銜接狀況：一為「B自A底緣共平面延伸」；另一為
      「B自A底緣不共平面延伸，也就是B自A底緣成一夾角延伸
      ，或說B與A的銜接處為夾角」。
    (2)再觀系爭案申請專利範圍第1項，已明白表示銜接狀況為
      「第二部分自第一部分底緣成一夾角延伸」，亦即「第
      一、第二部分的銜接處為夾角」；其中，第一部分為習知
      技術，第二部分則為改進部分，為了BGA之封裝，改成水
      平之方式，與第一部分形成夾角。又同項申請專利範圍指
      明於第一、第二部分之表面分別鍍設非親錫性及親錫性金
      屬，從而，此兩種分別鍍設不同金屬部分的銜接處當然係
      夾角處。除此之外，還能組合出什麼狀況？故原決定謂系
      爭案申請專利範圍未有「兩種分別鍍設有不同金屬部分之
      銜接處為夾角」之明確定義並非事實，顯然有過於嚴苛且
      說辭牽強之嫌。
   3. 再者，被告及原決定機關未了解事實及技術背景，及各引
      證案與系爭案間所存在技術、功效之差異，而誤認為系爭
      案為引證2、3與引證4、5、6、7技術之結合運用：
    (1)引證4、5、6、7之公告年份係於較早之1975至1995年間。
      其中，引證4係為防止鏽蝕及確保底部焊接效果，其揭露
      技術為：分別於端子主體表面鍍設鎳、底部鍍設錫鉛合金
      ；引證6係為改善電阻、磁導特性，並確保底部焊接，其
      揭露技術為：分別於端子主體鍍設具高電阻高電磁感應係
      數的金屬、端子鍍錫及套設錫塊；引證7則係為防止腐蝕
      ，並加強接觸部的導電性，由引證7之圖3可知其揭露特徵
      在於：在端子長邊42表面鍍設非親錫性材料，即表面鍍設
      鎳、接觸部鍍設金、鈀。上述諸多引證案，皆未揭露親錫
      性金屬與非親錫性金屬之分界是在第一部分與第二部分之
      分界，未應用「表面鍍覆不同金屬」之技術來「防止錫液
      虹吸現象」。
     按錫液的虹吸現象係因錫液本身之內聚力小於錫液附著
       於金屬的吸附力，因此錫液會抵抗重力向上吸附攀升。
       於引證4至7之中，僅有引證5於創作動機、技術特徵與系
       爭案較接近，其揭露技術為：於直立之插座主體（socke
       t body）20的內、外表面分別鍍覆非親錫氧化層與親錫
       鍍層。再者，引證5之第2圖電連接器10位於電路板40之
       貫穿孔38中，尚未焊接；第3圖電連接器10焊接於電路板
       40之貫穿孔38。惟引證5未揭露親錫性金屬與與非親錫性
       金屬之分界是在第一部分與第二部分之分界，此二種金
       屬鍍係覆於相反的表面，與「錫液的虹吸現象」完全無
       關係。
     「在端子結構表面鍍覆不同金屬」應用在各製造業可產
       生之作用有很多種，其特徵及效果各因「鍍覆金屬之性
       質」、「鍍覆部位之配置」而異，系爭案用以減緩錫液
       虹吸現象之技術特徵未曾揭露於任何前案，被告及原決
       定機關並未充分了解事實及技術背景，僅因系爭案應用
       了「在端子結構表面鍍覆不同金屬」之技術，即認定系
       爭案創作不具進步性，實屬偏頗不公。
    (2)引證2及3之公告日分別為87年5月5日及88年12月7日，其
      設計乃為配合近年來發展之表面粘著技術（SMT）。原告
      雖對引證2、3揭示端子接觸部與焊接部大致成直角不爭執
      ，惟其中，引證2所揭之彎折58，係自表面安裝段（焊接
      部）50與絕緣本體10垂直延伸形成，其作用係為了「使接
      觸部20安裝入設置孔時，確保下凸底面52朝向電路板契合
      定位」，並非為防止錫液的虹吸現象。至於引證3揭露技
      術為：設有一階梯部，確保每一根端子的底面是在同一平
      面上，進而確保所有的錫球具有共面性，避免焊接時，有
      空焊的現象產生。其所揭防止錫液虹吸現象的技術，乃藉
      「焊接部21底面22 寬度大於錫球23直徑」，以確保錫球
      23焊固在底面22而非邊緣處。然而，熟習該項技術者或有
      實際應用經驗者可了解，虹吸現象之吸附力屬剪應力，雖
      可藉由直角設計使垂直方向（接觸部）的吸附力降為零，
      令錫液無法吸附延伸，惟當錫液過多時，仍無法完全避免
      虹吸現象。引證3創作當時，僅能思及以控制底面22寬度
      或錫球23直徑的方式來避免發生錫液虹吸，尚稱不上係有
      效之控制方法。
     綜上所述，系爭案申請專利範圍所界定的必要技術內容及
     技術特徵，並無法由「垂直設計為其他用途的引證2」、或
     「以控制尺寸方式防止錫球焊固到邊緣的引證3」，結合「
     未揭露防止錫液虹吸現象之技術的引證4、5、6或7」得到
     。
   4.事實上，端子結構之焊接技術發展至今，業界多已利用自
     動化SMT快速生產，惟於系爭案申請前，並無任何先前技術
     可有效防止錫液虹吸現象，系爭案利用第一部分與第二部
     分的夾角設計，同時配合分別鍍設親錫、親錫金屬，於夾
     角處構成雙道防線，達到前所未有的絕佳效果。第一道防
     線係設計吸附力為零的臨界點，即就第一部分及第二部分
     為垂直設計，使當錫液位於焊錫面，垂直於銲錫面上的吸
     附力為零。其次，改變垂直面之表面性質，當錫液本身內
     聚力，相對大於吸附力，錫液無法抵抗重力向上吸附攀升
     。第二道防線以夾角處做為表面材質分界，其設計使錫液
     越過臨界點後，附著於第一部分表面之吸附力降低，完全
     杜絕虹吸現象，此組合設計實為本技術領域重大突破，乃
     多年來各公開前案所不能及，依「進步性」判斷原則，系
     爭案不但具有顯著的功效增進，且絕非熟習該項技術者可
     輕易完成。
  (二)被告主張之理由：
   1.查系爭案申請專利範圍第1項僅有「第二部分，連設於該第
     一部分之底緣並與該第一部分形成一夾角而延伸成形，該
     第二部分表面鍍設有親錫性金屬」，並未有「在第一、二
     部分的表面分別鍍設非親錫性及親錫性金屬，其銜接處為
     夾角」，亦即系爭案兩種分別鍍設有不同金屬部分之銜接
     處，並非必然為其夾角處，其位置可以在夾角處之上，亦
     可以在夾角處之下，兩者之間並無必然之關係，故原處分
     並無違誤。原告就此事項之辯稱實屬違誤。
   2.按親錫性與非親錫性部分已於引證4、5、6及7揭露：
     原告雖主張引證4、5、6及7無一應用「表面鍍覆不同金屬
     」之技術來「防止錫液虹吸現象」，惟引證4、5、6及7之
     說明書皆揭示有於端子表面或主體部，鍍設有一層非親錫
     性金屬或氧化層，並於端子下部或外表面，鍍設一層親錫
     性金屬或鍍層，與系爭案端子於第一部分鍍設非親錫性金
     屬，並於第二部分鍍設親錫性金屬的技術特徵相同，且僅
     要將其結合引證2、3之技藝即可達到系爭案防止錫液虹吸
     現象發生之功效。此外，觀諸系爭案申請專利範圍亦未明
     確定義於不同親錫性之金屬鍍層銜接處形成夾角以防止錫
     液虹吸現象之特徵，故引證4、5、6及7具有證據力。
   3.再者，防止虹吸作用已於引證2及3所揭露：
     原告雖主張系爭案設計有防止虹吸現象之雙道防線，並主
     張引證2所揭之彎折58並非為防止錫液之虹吸現象，以及引
     證3所揭防止錫液虹吸現象之技術，係為確保錫球23焊固在
     底面22而非邊緣處乙事：
   (1)就系爭案第一道防線：系爭案第一、第二部分之垂直設計
     ，已見於引證2、3所揭端子焊接部與接觸部大致呈直角之
     特徵中。系爭案焊接部相當於引證2第5圖標號50之表面安
     裝部，接觸部相當於引證2標號42之支臂，大致略成直角。
     又引證3第1B圖標號21為焊接部。
   (2)就系爭案第2道防線而言：系爭案並未將表面材質分界定義
    為夾角處之理由如上述，其所謂第二道防線之主張即有疑義
    ；且於端子表面分別鍍設有一親錫性金屬及一非親錫性金屬
    本即具有防止錫液虹吸現象發生之特性，系爭案將端子第一
    部分 (接觸部)與第二部分 (焊接部)形成一夾角，以及在該
    兩部分分別鍍設親錫性與非親錫性金屬之主項特徵，確為引
    證2、3與引證4、5、6及7技術之結合運用，而為熟悉該項技
    術者所能輕易完成者，加以防止錫液虹吸現象發生為端子表
    面分別鍍設有一親錫性金屬及一非親錫性金屬者所本具之特
    性，系爭案並無實質功效之增進，故系爭案不具進步性專利
    要件。
    理  由
一、系爭案係於89年3月30日申請新型專利，被告係於90年5月
    17日審定准予專利，則系爭案有無應不予專利之原因，應以
    核准審定時所適用之自83年1月21日修正公布之專利法為斷
    。系爭案依其專利說明書之記載，其申請專利範圍為：
1.一種端子結構，係插裝於一連接器殼體之設置孔中，且由金屬
  片體製成，該端子包括有：
  一第一部分，具有一底緣，該第一部分在遠離該底緣處形成有
  可供該端子與一電子元件電性連接之一接觸部，該第一部分之
  表面整體鍍設有非親錫性金屬；
  一第二部分，連設於該第一部分之底緣並與該第一部分形成一
  夾角而延伸成形，該第二部分表面鍍設有親錫性金屬。
2.如申請專利範圍第1項所述之端子結構，其中，該第二部分遠
  離該接觸部的一側形成一連接面，該連接面可植附一錫球並藉
  該錫球熔融而連結於一電路板使該端子與電路板電性連結。
3.如申請專利範圍第1或2項所述之瑞子結構，其中該第一部分具
  有一底緣、一與該底緣相對之頂緣及在該底緣與該頂緣間之兩
  相對側緣，該第一部分在該兩相對側緣靠近該底緣處分別設有
  一干涉部，且該第一部分貫穿形成一開孔部，該開孔部之周緣
  與該頂緣間係保持間隔並形成有凸出該第一部分而與該第二部
  分位在該第一部分同一側之該接觸部，該開孔部之周緣與該兩
  相對側緣間亦保持間隔而分別形成一第一彈性部與一第二彈性
  部。
4.如申請專利範圍第3項所述之端子結構，其中，該接觸部之兩
  端固定於該第一部分且該接觸部具有一傾斜於該第一部分之導
  引部及一平行於該第一部分之抵接部。
5.如申請專利範圍第3項所述之瑞子結構，其中，該干涉部具有
  至少一個楔形凸塊。
6.如申請專利範圍第3項所述之端子結構，其中，該第二部分垂
  直於該第一部分。
7.如申請專利範圍第1項所述之端子結構，其中，該第一部分進
  一步在該接觸部鍍設導電性佳的貴重金屬。
二、被告於異議審定書已明引證2與引證3其等揭示的端子焊接
    部與接觸部大致呈直角，與系爭案端子第一部分（接觸部）
    與第二部分（焊接部）形成一夾角的結構特徵和同，引證4
    、5、6及7其等說明書皆揭示有於端子表面或主體部，鍍設
    有一層非親錫性金屬或氧化層，並於端子下部或外表面，鍍
    設一層親錫性金屬或鍍層之事實。原告對引證2、3揭示端子
    接觸部與焊接部大致成直角並不爭執。原告亦陳明引證4分
    別於端子主體表面鍍設鎳、底部鍍設錫鉛合金；引證6分別
    於端子主體鍍設具高電阻高電磁感應係數的金屬、端子鍍錫
    及套設錫塊；引證7在端子長邊42表面鍍設非親錫性材料，
    即表面鍍設鎳、接觸部鍍設金、鈀；引證5於直立之插座主
    體（socket body）20的內、外表面分別鍍覆非親錫氧化層
    與親錫鍍層。原告雖主張引證5未揭露親錫性金屬與與非親
    錫性金屬之分界是在第一部分與第二部分之分界，此二種金
    屬鍍係覆於相反的表面，與「錫液的虹吸現象」完全無關係
    ，引證2所揭之彎折58，係自表面安裝段（焊接部）50與絕
    緣本體10垂直延伸形成，其作用係為了「使接觸部20安裝入
    設置孔時，確保下凸底面52朝向電路板契合定位」，並非為
    防止錫液的虹吸現象。引證3所揭防止錫液虹吸現象的技術
    ，乃藉「焊接部21底面22寬度大於錫球23直徑」，以確保錫
    球23焊固在底面22而非邊緣處。然而，熟習該項技術者或有
    實際應用經驗者可了解，虹吸現象之吸附力屬剪應力，雖可
    藉由直角設計使垂直方向（接觸部）的吸附力降為零，令錫
    液無法吸附延伸，惟當錫液過多時，仍無法完全避免虹吸現
    象。引證3創作當時，僅能思及以控制底面22寬度或錫球23
    直徑的方式來避免發生錫液虹吸，尚稱不上係有效之控制方
    法等等。
三、但查，系爭案之端子結構目的係提供一種在銲接時能有效防
    止錫液的虹吸現象以提高產品良率，而其特徵在於該第一部
    分表面整體鍍設非親錫性金屬，第二部分表面鍍設親錫性金
    屬，且該第二部分連設於該第一部分之底緣並與該第一部分
    形成一夾角而延伸成形而具有一連接面可植附─錫球。系爭
    案避免發生錫液虹吸所應用之技術手段係第一部分鍍設非親
    錫性金屬，而不會對錫球的熔融錫液造成虹吸現象（系爭案
    專利說明書第8頁倒數第11行以下參照），而系爭案將端子
    第一部分與第二部分形成一夾角，並非用以達成避免發生錫
    液虹吸現象之技術手段（系爭案專利說明書第8頁倒數第8行
    以下參照），此由系爭案專利說明書第6頁倒數第7行以下，
    已舉出第5圖為習知技術之電連接器端子結構，由第5圖圖式
    已可看出插接部41形成一夾角地連設於本體40而形成可植附
    一錫球52一連接面410。說明書並載明，當端子的插接部植
    附上錫球並經SMT處理後，該錫球不僅會熔化而使端子的連
    接面與電路板的電接點成電性連接，錫液還會因端子表層鍍
    設有親錫性金屬所造成之虹吸現象而沿著連接面、插接部向
    上吸附於本體，結果，端子的彈性部將受鍚液凝固後之影響
    而彈性變差，甚至其接觸部亦會因錫液而影響電性連接，且
    零插入力連接器底座的設置孔更可能因受錫液填塞而阻礙電
    子元件插腳之插置、造成短路（專利說明書第7頁第7行以下
    參照）。由上說明，足見習知連接器端子結構之第一部分與
    第二部分雖有形成一夾角，但並無法避免發生錫液虹吸現象
    。系爭案因此於第一部分表面整體鍍設非親錫性金屬，第二
    部分表面鍍設親錫性金屬，以達成第二部分可延伸成形而具
    有一連接面可植附─錫球，而又不會造成第一部分發生錫液
    虹吸現象。系爭案用以避免發生錫液虹吸現象之技術手段仍
    在於於第一部分表面整體鍍設非親錫性金屬。
四、再查，引證4、5、6及7於其等說明書皆揭示有於端子表面或
    主體部，鍍設有一層非親錫性金屬或氧化層，並於端子下部
    或外表面，鍍設一層親錫性金屬或鍍層之事實。其中引證5
    並於直立之插座主體（socket body）20的內、外表面分別
    鍍覆非親錫氧化層與親錫鍍層，已有以非親錫性金屬或氧化
    層與非新錫性金屬應用於端子不同部位結構之技術運用，而
    非親錫性金屬或氧化層性質上又有防止發生錫液虹吸現象之
    功效。則系爭案於習知之電連接器端子結構已有第一部分與
    第二部分間形成一夾角之結構（參見系爭案專利說明書圖式
    第5圖與引證2、3），再運用第一部分表面整體鍍設非親錫
    性金屬，第二部分表面鍍設親錫性金屬，以能在銲接時有效
    防止錫液的虹吸現象，提高產品良率，核屬經由引證2、3與
    引證4、5、6、7之結合運用，而為熟悉該項技術者所能輕易
    完成而無實質功效之增進。被告據此而認系爭案不具進步性
    之要件，並無不合。原告主張系爭案申請專利範圍所界定的
    必要技術內容及技術特徵，並無法由「垂直設計為其他用途
    的引證2」、或「以控制尺寸方式防止錫球焊固到邊緣的引
    證3」，結合「未揭露防止錫液虹吸現象之技術的引證4、5
    、6或7」得到一節，尚非可採。
五、又系爭案附屬項第2項有關該第二部分遠離該接觸部的一側
    形成一連接面，該連接面可植附一錫球並藉該錫球熔融而連
    結於一電路板使該端子與電路板電性連結；第3項有關第一
    部分具有一底緣、一與該底緣相對之頂緣及在該底緣與該頂
    緣間之兩相對側緣，該第一部分在該兩相對側緣靠近該底緣
    處分別設有一干涉部，且該第一部分貫穿形成一開孔部，該
    開孔部之周緣與該頂緣間係保持間隔並形成有凸出該第一部
    分而與該第二部分位在該第一部分同一側之該接觸部，該開
    孔部之周緣與該兩相對側緣間亦保持間隔而分別形成一第一
    彈性部與一第二彈性部；第4項有關接觸部之兩端固定於該
    第一部分且該接觸部具有一傾斜於該第一部分之導引部及一
    平行於該第一部分之抵接部；第5項有關干涉部具有至少一
    個楔形凸塊；第6項有關第二部分垂直於該第一部分；第7項
    有關第一部分進一步在該接觸部鍍設導電性佳的貴重金屬之
    界定，或已見於異議證據，或已見於系爭案專利說明書第5
    、6頁及圖式第4、5圖所述之習知技術中，並未脫離第1項獨
    立項之技術內容，該等附屬特徵並不具突出之技術特徵或顯
    著功效之增進，亦不具進步性。
六、因此，系爭案之技術特徵屬熟悉該項技術者運用既有之引證
    案技術內容，所能輕易完成而無功效之增進。被告以系爭案
    有違核准審定時專利法第98條第2項之規定，而為異議成立
    ，應不予專利之審定，於法並無不合。訴願決定予以維持，
    亦屬妥適。原告主張前詞，訴請撤銷訴願決定及原處分，為
    無理由，應予駁回。
據上論結，本件原告之訴為無理由，爰依行政訴訟法第98條第3項
前段，判決如主文。
中　　華　　民　　國　　94　　年　  10　　月　 20  　 日
                          第一庭審判長法　官  姜素娥
           　　　　   　　　  　    　法　官　吳東都
           　　　　　   　　　      　法　官  陳國成
上為正本係照原本作成。
如不服本判決，應於送達後20日內向本院提出上訴狀並表明上訴
理由，如於本判決宣示後送達前提起上訴者，應於判決送達後20
日內補提上訴理由書（須按他造人數附繕本）。
中　　華　　民　　國　　94　　年　  10　　月　 21  　 日
      　　　　　　　　　   　 　　    書記官  王英傑
